臺灣屏東地方法院刑事判決　　　　　　　　　　　　　九十一年度訴字第三四七號
　　公　訴　人　臺灣屏東地方法院檢察署檢察官
　　被　　　告　乙○○○
　　選任辯護人　許清連
　　　　　　　　鄭淑貞
右列被告因偽造有價證券等案件，經檢察官提起公訴（九十年度偵字第二四五、二五
五四號），本院判決如左：
    主  文
乙○○○連續意圖供行使之用，而偽造有價證券，處有期徒刑年肆月。偽造之「發
票人甲○○、面額新台幣貳萬元、發票日中華民國八十九年一月十日」本票肆拾參紙
、「發票人陳秋枝、面額新台幣貳萬元、發票日中華民國八十九年二月十日」本票肆
拾參紙均沒收。
    事  實
一、乙○○○尚無前科，以「陳美惠」之偏名自任會首，在屏東市領南百貨公司上班
    處所，對外向李碧珠、陳彩雲、邱金盆、黃錦緞、丁○○○、陳金玉等多人招募
    每月一會、每會會款新台幣（下同）二萬元、底標二千元、自民國（下同）八十
    六年十一月十日起至八十九年六月十日止、連同會首共三十二會之民間互助會（
    下稱甲會）；以及向李碧珠、林美雪、陳麗真、許玉梅等多人招募自八十八年十
    月十日起，至九十二年四月十日止（公訴人誤繕五月）（每年六月、十二月加標
    一次）、每月一會、每會會款二萬元、底標二千五百元、連同會首共五十會之民
    間互助會（下稱乙會），均採內標制，亦即投標者以一定金額得標後，其餘活會
    會員給付予會首之會款可扣除該得標金額。而欲競標之會員須於各該互助會每月
    之標會日期至領南百貨公司開標場所，以空白紙張填寫標息並署名，即俗稱「標
    單」之準私文書參與投標（惟空白紙張上並未載明「標單」字樣）並以出價最高
    標息者得標。丁○○○參加甲會二會，均於尚未得標時，乙○○○於八十七年間
    因陸續遭其他互助會會員倒會，以致拖累財務，週轉不靈，明知自己經濟狀況不
    佳，無支付能力，竟基於意圖為自己不法之所有、行使偽造準私文書及偽造有價
    證券之概括犯意，為如下之行為：
（一）甲會部份：乙○○○利用其為會首身分及主持開標之機會，於八十九年二月十
      日進行第二十八會時，未得活會會員丁○○○之同意，偽以投標之意思冒用丁○○○之名義，以三千五百元之競標利息，書寫於空白紙張投標單上（空白紙
      上有記明投標人姓名及競標之利息）參加競標而得標，並向丁○○○詐稱係李
      碧珠得標，而向李碧珠等活會會員詐稱係丁○○○得標，致被冒標之丁○○○
      （當時實際尚有活會二會）及其他活會會員（當時尚有李碧珠活會二會、黃錦
      緞活會一會）等均不疑有詐，陷於錯誤而按期如數交付扣除標息後之會款，計
      詐得活會會款（二萬元減去標息三千五百元再乘以活會會數五會）八萬二千五
      百元。俟於八十九年三月份丁○○○與李碧珠均擬競標，丁○○○由李碧珠處
      得知會首聲稱丁○○○標走八十九年二月份之會款時，丁○○○始悉被冒標之
      上情。
（二）乙會部份：乙○○○除自任會首外，因資力困難，明知「甲○○」係其虛列於
      互助會單上之人頭，而其胞妹戊○○○（即陳秋枝）原擬參加互助會，但於會
      首向其收取第一會會金時即已表明不參加之意，亦即甲○○、陳秋枝實非該乙
      會之真實參加會員，乙○○○利用各該會員彼此不相熟識，不知此情之機會，
      承續上開偽造準私文書及詐欺取財之犯意，以及行使偽造及偽造有價證券之概
      括犯意，先後於八十九年一月十日第五會及同年二月十日第六會時，於上開領
  南百貨公司標會處所先後偽造甲○○、陳秋枝之署押，並記載標息均七千元於
      標單上，持以行使各投標一次，並標得各該次會款，足以生損害於甲○○、陳
      秋枝，並使其他活會會員陷於錯誤而如數交付會款，且於得標後，意圖供行使
      之用，在未徵得甲○○、陳秋枝之同意，連續於不詳時、地，利用不知情之人
      ，偽刻甲○○、陳秋枝之印章各一枚，分別於商業本票上偽造甲○○、陳秋枝
      之署押，填寫本票面額二萬元及發票日期，並將上述盜刻之印章蓋用於本票上
      ，偽造印文，於偽造該等本票完成後，執以向活會會員行使以便收取會款；（
      印章用畢即丟棄）計詐得第五會活會會款五十五萬九千元【（50-5-1-1）《乙○○○冒名一會並且身兼會員一會，故須扣除2會》Ｘ（00000-0000）】﹦559
      000〉；及第六會活會會款五十五萬九千元〈（50-6-1）《乙○○○身兼會員
      一會，故須扣除一會》Ｘ（00000-0000）﹦559000〉，合計二次共詐得會款一
      百十一萬八千元。俟因乙○○○財務無法週轉，於第七會時宣佈止會，此亦為
      丁○○○查覺而於提出告訴時一併告發上情。
二、案經丁○○○委由告訴代理人許銘春、張美雪律師訴請並告發由台灣屏東地方法
    院檢察署檢察官偵查起訴。
    理  由
一、訊之被告乙○○○矢口否認前開事實，辯稱：八十九年三月十日標甲會時，因無
    人來標，伊打電話告知告訴人丁○○○，因財務困難向伊借標，有得同意，嗣因
    無力償還才被丁○○○告，且借標應該是八十九年三月而非二月，至於乙會會員
    甲○○確實係伊隨意書寫之姓名、希望自己能有多一會之運用空間，至於伊妹戊○○○一開始即由伊處理，因伊妹原住鳳山嗣搬去桃園，第一會後說不參加跟會
    了，才由伊承受，並由伊以甲○○、戊○○○之名義開立本票去向活會會員收會
    款，有與許多活會會員調解成立，但因伊欠告訴人約六十萬元，無法一次還清，
    伊受人倒債，並非故意等語。
二、經查，系爭甲會互助會係被告於八十六年十一月十日於屏東市領南百貨公司內所
    邀集，被告於甲會互助會進行至第二十八會即八十九年二月時，冒告訴人丁○○○之名義以三千五百元標息得標等情，已據告訴人丁○○○分別於偵查中及本院
    審理中指訴綦詳，並有互助會單影本在卷可稽，被告雖辯稱有經過告訴人丁○○○之同意向其借標，且是發生於八十九年三月而非二月云云，而證人黃錦緞、陳
    碧珠、陳淑燕等人於偵查中或稱不知有無冒標，不知雙方之糾葛，時日已久不清
    楚云云，供述模糊。被告雖辯稱事前有經告訴人同意，是告訴人日後收不到會款
    才誣指伊冒標云云，然關於事前有取得告訴人之同意方以告訴人之名義標取互助
    會一節，為告訴人堅決所否認，被告迄今仍無法舉證以實其說，被告於本院調查
    、審理時更一再陳稱因當時均以電話聯繫，所以無法提出確切證據證明云云，但
    查同意他人以自己名義標取自己所參加之互助會，攸關巨額互助會款權益問題，
    茲事體大，斷無僅於電話中任意應允而無任何往來磋商細節、書面文件或第三人
    共同在場與聞，以便作為日後催討或履行債務之有利憑據，被告竟輕言當時雙方
    均未留下任何證據作為證明云云，即難執為有利於被告之認定。又查，被告自承
    與告訴人係多年朋友，苟非確有上述不法情事，則告訴人豈有可能單為積欠互助
    會款之民事糾紛，即不顧往日情誼誣指被告涉犯如此嚴重之刑責而不畏自己牽扯
    上誣告之官司？再者，被告並非無智識或社會經驗之人，當知借用他人之名義從
    事具有法律效果之行為時，應徵得他人本人之同意，再依告訴人於偵查中庭呈之
    互助會單資料觀之，告訴人有詳列第幾會以多少標息標走會款之記錄（見九十年
    度偵卷第二五五四號第四七頁），其中載明89年2月16500，顯見該次標息為三千
    五百元，又該會底標為二千元，如前所述，足認當時有人競標，否則即不須出標
    三千五百元如此高標息搶標之理，而於有人競標之情形下，亦可知出標者必須書
    寫標單以資競標，故被告於本院最後審理時改稱是用口頭，沒寫標單，且因無人
    來標故向告訴人借標云云，然其無法提供此互助會始末何人以多少標息標得會款
    之記錄供比對，僅空言告訴人提出之記錄不真實云云，並不足信，是被告未經告
    訴人本人之同意即冒用告訴人之名義偽造標單、詐取會款至為明確。至於被告聲
    稱「係八十九年三月份向告訴人借標，而非八十九年二月份冒標」等語，而告訴
    人則陳稱「確實係八十九年二月份被冒標，因伊八十九年三月份要標會時被會員
    李碧珠告知其已於八十九年二月份標走，希望三月份先讓別人標，當時才知自己
    有被冒標」，並提出與李碧珠之電話錄音暨譯文為憑。本院按，本案在偵查階段
    公訴人曾提示該錄音譯文請證人李碧珠表示意見，李碧珠則推稱：不太了解，大
    家都是朋友，信任會首等語，則時至今日，本院亦難期其如到本院供述時會記憶
    清楚、明白供述而有助於案情之釐清，故不再傳喚其到案說明，然依告訴人所陳
    ，當時黃錦緞尚有一活會、李碧珠還有二活會，再加上告訴人之二會活會，而以
    五活會計算到八十九年六月份會期結束，則被告應是八十九年二月份以告訴人之
    名義標走會款始與會期結束日期相符，故告訴人稱係八十九年二月份被冒標等語
    應屬可信，被告所稱是三月份才「借走」告訴人的一個活會云云，與會數不符，
    並不足信。
三、次查：被告陳稱於八十六、七年間遭他人倒會，並提出辛素華積欠其四十六萬元
    會款，李惠琴積欠其二十二萬元會款等多紙本票附卷，足認被告自該時起，財力
    逐漸呈現窘境，又被告自承「甲○○」係其隨意虛列之人頭會員，有以甲○○之
    名義競標得標並簽發以甲○○為發票人之商業本票持以行使，以便向其他活會會
    員詐取會款等情；至於其胞妹戊○○○之部份，經公訴人聲請傳訊證人戊○○○
    到案接受交互詰問，戊○○○雖供稱：伊本來要參加後來沒有參加該互助會，而
    被告事後有告知曾以伊名義簽發票據，伊有同意等語，辯護人亦稱事後已補正簽
    名之效力，顯見被告應無偽造票據之犯意等語，茲為辯護。然經公訴人及本院詢
    該證人戊○○○，如確實有同意以其名義發票，則將來是否要負授權代理之責任
    而不可提起確認本票債權不存在之訴訟時，旋改稱伊不要負票據責任，該債務與
    伊無關，伊不同意要負責等語，顯見其所稱事後同意云云，為迴護之詞，毫不足
    信。況所謂之事後同意云云，根本係未經全體互助會員之首肯，被告冒用戊○○○之名義競標得標後簽發票據交付於活會會員以資取得會金，仍屬詐財行為，至
    於辯護人聲請傳訊證人丙○○以茲證明證人曾聽聞告訴人與被告之小孩談論起被
    告向告訴人借標之債務關係等情，因本院認該所謂之聽聞內容係傳聞而得，且被
    告與告訴人之小孩互相談論互助會等亦與本案犯罪根本無關，丙○○之證詞本院
    即不予斟酌。查被告於乙會進行第五、六會時連續標走會款，於第七會時旋即宣
    佈止會，顯見其招募此乙會時自始即有行詐意圖，而非事後因財力不繼始於乙會
    進行中突然萌生行詐之意圖至明，綜上足知被告有以會養會、以債養債、行使偽
    造文書、意圖供行使之用偽造有價證券，冒標會款以詐取財物之犯行，事證明確
    ，被告所辯不足採信，前開犯行洵堪認定。
四、按標單上僅記載姓名與競標之利息，並未書明「標單」字樣者，依我國民間互助
    會之習慣，可認定其上之文字，即為表示出標人及利息等用意之證明，應屬刑法
    第二百二十條第一項之準文書。被告於上開互助會標會時，在空白紙上書寫丁○○○、陳秋枝、甲○○等人之姓名，並填寫競標利息之數字，持以參加競標，得
    標後詐取會款，並推由不詳姓名之成年人偽刻甲○○、陳秋枝之印章，偽造甲○○、陳秋枝等人為發票人之本票，核其所為，係犯刑法第二百十六條、第二百十
    條、第二百二十條第一項行使偽造私文書、第二百零一條意圖供行使之用而偽造
    有價證券罪及三百三十九條第一項之詐欺取財罪。其推由不知情之刻印業者偽造
    印章，為間接正犯。其偽造印章復加以蓋用而產生印文，偽造印文為偽造印章吸
    收，僅論以偽造印章罪。其偽造印章、署押為偽造私文書及本票之部分行為，偽
    造私文書後持以行使，其偽造之低度行為，為行使偽造私文書之高度行為所吸收
    。偽造有價證券後持以行使，行使之輕度行為，為偽造之重度行為所吸收，均不
    另論罪。而被告以一個冒標行為，同時使多人陷於錯誤而交付會款以詐取多數活
    會會員之財物，為同種想像競合犯。又其同次偽造甲○○名義之票據多張以及同
    次偽造陳秋枝名義之數張票據，乃基於單一目的之接續偽造行為，分別均僅論一
    個偽造有價證券犯行。被告先後二次偽造印章、多次詐欺、多次行使偽造私文書
    及二次偽造有價證券之犯行，均時間緊接，犯罪構成要件相同，顯係基於概括之
    犯意所為，應各依刑法第五十六條連續犯規定各論以一罪。被告所犯上開詐欺、
    行使偽造私文書及偽造有價證券罪間有方法結果之牽連關係，為裁判上之一罪，
    應依牽連犯之規定從一重之偽造有價證券罪處斷。審酌被告尚無前科，此有台灣
    高等法院被告全國前案紀錄表一紙在卷可憑，利用邀集民間互助會，自任會首之
    機會，冒用他人名義入會競標，詐取活會會員繳納之會款，且率意偽造有價證券
    ，嚴重破壞民間交易之信賴，所生損害非輕，本不宜輕處，然被告受人拖累以致
    財力不佳、周轉失靈因而犯罪，雖盡力與其他會員成立和解分期清償，然仍無法
    全數清償積欠告訴人之債務，故無法取得其諒解，又其犯後雖未完全坦承，然態
    度尚非不佳等一切情狀，量處有期徒刑三年四月。偽造甲○○、陳秋枝名義之本
    票分別各四十三張，不問屬於何人所有均應依刑法第二百零五條規定，宣告沒收
    。至偽造之甲○○、陳秋枝印章各一枚未扣案，被告供稱丟棄，既已滅失，則爰
    不加以宣告沒收。另偽造之標單，並未扣案，且被告亦陳明標單於開標後均已丟
    棄，顯已滅失，該等偽造標單或其上之署押自無庸宣告沒收，另本票上偽造甲○○、陳秋枝之署押、印文，已因本票之沒收而一併沒收在內，故不再單獨宣告沒
    收。
據上論斷，應依刑事訴訟法第二百九十九條第一項前段，刑法第五十六條、第二百零
一條第一項、第三百三十九條第一項、第二百十條、第二百十六條、第五十五條、第
二百零五條、罰金罰鍰提高標準條例第一條前段，判決如主文。
本案經檢察官何克昌到庭執行職務。
中      華      民      國     九十一     年     十二     月     九     日
                                  臺灣屏東地方法院刑事第四庭
                                      法  官   簡志瑩
右正本證明與原本無異。
如不服本判決應於收受本判決後送達後十日內向本院提出上訴書狀，其未敘述上訴理
由者，並得於提起上訴後十日內向本院補提理由書狀（均須按他造當事人之人數附繕
本 ）「切勿逕送上級法院」
                                      書記官   林鴻仁
中      華      民      國     九十一     年     十二     月     九     日
附錄本判決論罪科刑條文
中華民國刑法第二百零一條
意圖供行使之用，而偽造、變造公債票、公司股票或其他有價證券者，處
三年以上十年以下有期徒刑，得併科三千元以下罰金。
行使偽造、變造之公債票、公司股票或其他有價證券，或意圖供行使之用
，而收集或交付於人者，處一年以上七年以下有期徒刑，得併科三千元以
下罰金。
中華民國刑法第三百三十九條
 (普通詐欺罪)
意圖為自己或第三人不法之所有，以詐術使人將本人或第三人之物交付者
，處五年以下有期徒刑、拘役或科或併科一千元以下罰金。
以前項方法得財產上不法之利益或使第三人得之者，亦同。
前二項之未遂犯罰之。
中華民國刑法第二百一十條
 (偽造變造私文書罪)
偽造、變造私文書，足以生損害於公眾或他人者，處五年以下有期徒刑。
中華民國刑法第二百一十六條
 (行使偽造變造或登載不實之文書罪)
行使第二百十條至第二百十五條之文書者，依偽造、變造文書或登載不實
事項或使登載不實事項之規定處斷。
